【裁判字號】    96,訴,1007
【裁判日期】    971113
【裁判案由】    債務人異議之訴
【裁判全文】
臺灣臺南地方法院民事判決              96年度訴字第1007號
原      告  丙○○○
法定代理人  黃朝日
訴訟代理人  乙○○
被      告  甲○○
訴訟代理人  查名邦律師
上列當事人間請求債務人異議之訴事件，經本院於民國97年10月
30 日言詞辯論終結，判決如下：
    主  文
確認原告所有如附表所示之不動產於民國九十五年五月十六日設
定不動產抵押登記給被告，權利範圍為新臺幣壹佰柒拾萬元，所
擔保之壹佰柒拾萬元之債權債務關係不存在。
被告應將原告所有如附表所示之不動產，以被告為權利人於民國
九十五年五月十六日以台南土字第０八五六五０字號所設定之第
一順位抵押權新臺幣壹佰柒拾萬元、存續期間自民國九十五年五
月十六日起至九十七年五月十五日之抵押權登記予以塗銷。
確認被告所執有由原告於民國九十五年五月十七日簽發交付之面
額新台幣壹佰參拾萬元之本票債權不存在。
臺灣臺南地方法院九十六年度執字第一九一四九號強制執行程序
應予以撤銷。
訴訟費用由被告負擔。
    事實及理由
壹、程序方面：
一、按禁治產人之監護人，依下列順序定之：1、配偶。2、父母
    。3、與禁治產人同居之祖父母。4、家長。5、後死之父或
    母以遺囑指定之人。不能依前項規定定其監護人時，由法院
    徵求親屬會議之意見選定之，此民法第1111條定有明文。本
    件原告業已於95年11月22日經臺灣板橋地方法院95年度禁字
    第374號民事裁定宣告為禁治產人，此業據原告提出民事裁
    定書1紙附卷可查（見本卷第19頁），自堪信為真實。又黃
    朝日為原告之夫，有戶籍謄本1紙附卷可查（見本卷第44頁
    ），揆諸前揭條文之規定，原告之配偶黃朝日應為其監護人
    ，故本件原告以黃朝日為法定代理人，應為法所許，此合先
    敘明。
二、按執行名義無確定判決同一之效力者，於執行名義成立前，
    如有債權不成立或消滅或妨礙債權人請求之事由發生，債務
    人亦得於強制執行程序終結前提起異議之訴，此強制執行法
    第14條第2項定有明文。本件被告所執聲請強制執行之執行
    名義者為本院95年度拍字第1606號拍賣抵押物裁定，此有本
    院依職權調閱系爭執行卷查核屬實。而拍賣抵押物裁定乃無
    確定判決同一效力之執行名義，而原告主張伊借款及設定抵
    押權登記之際陷於精神耗弱程度，乃是執行名義成立前所發
    生之事由，若原告主張其陷於精神耗弱事實為真，被告所執
    強制執行之債權即不成立，合於前條文之規定。從而，本件
    原告以此提起強制執行法第14條第2項債務人異議之訴應屬
    合法，故准許之。
貳、實體方面：
一、本件原告起訴主張：
（一）訴外人庚○○、戊○○2人共同基於意圖為自己不法所有
      之犯意聯絡，戊○○於民國95年5月間向原告佯稱以需錢
      做生意為由向原告借款，渠等二人即在95年5月中旬佯稱
      可幫原告辦理貸款，向原告騙取其所有之印鑑章及房屋所
      有權狀後，即於95年5月17日將原告帶至己○○地政事務
      所，並由代書介紹金主即被告甲○○，於代書之處所簽立
      「不動產買賣預約書」及面額130萬元之商業本票乙紙交
      付給被告，並將原告所有坐落於如附表所示之土地及房屋
      （以下簡稱為系爭房地）設定不動產抵押權共計新臺幣（
      下同）170萬元予被告，被告則於95年5月17日匯款1,137,
      94 0元至原告之郵局帳戶內，該款項後遭訴外人戊○○領
      走完畢，被告隨即於95年10月間對於系爭房地取得拍賣抵
      押物裁定（本院95年度拍字第1606號民事裁定），並以該
      執行名義聲請強制執行在案。
（二）原告因罹患精神分裂症多年，無辨識借款及設定抵押行為
      之意義與該行為上之法律上效力之意識能力，因此原告之
      子乙○○與黃永銘於96年11間向臺灣板橋地方法院聲請宣
      告原告為禁治產人，而承審法官囑託板橋中興醫院醫師馮
      德誠為鑑定人，鑑定人認為原告已罹患精神分裂症多年，
      臨床診斷「精神分裂症重度」，日常生活起居上可自理，
      對外界言語詢問有幻想自己是神仙，不知道兒女名字，不
      知身處何處，常自言自語，判定『精神耗弱』，無正確處
      理任何事務之能力。況且原告丙○○○之家族原有精神之
      疾病史，其中楊文定（原告之弟）、楊文欽（原告之弟之
      子，已過世)、黃永和（原告之子）、黃振洋 (原告之子
      ，已過世)均因患有精神疾病，自78年3月10日在高雄龍發
      堂靜養迄今。再遺傳因素在精神分裂症的病因上佔很重要
      的角色，所有病因因素中遺傳病因份量約佔70%左右。又
      參以證人丁○○證稱：「病人（即原告）對牆壁講：『你
      都把我綁手綁腳讓我不能走出去，這樣我怎麼生活』，『
      你叫我嫁兩三個先生』等語」。依上所陳，此足證明原告
      罹患精神分裂症多年，其精神狀態已達心神喪失及精神耗
      弱之程度，原告實際上無法瞭解「借錢」、「以土地房屋
      擔保借錢」、「抵押」之意義，故依民法第75條規定，系
      爭房地所抵押之借款行為及抵押權設定行為，均應為無效
      。
（三）縱認兩造間有借貸契約之成立，按「債權人除前條限定之
      利息外，不得以折扣或其他方法，巧取利益」，此民法第
      206條定有明文。又利息先扣之消費借貸，其貸與之本金
      數額，當然應以利息預扣後實際交付借用人之金額為計算
      利息之基準。倘認本件原告與被告之借款契約為有效成立
      ，兩造間之借貸金額雖為130萬元，但被告實際交付之金
      額為1,137,940元，而設定契約書所載之利息、遲延利息
      、違約金均載「無」，則揆諸前揭說明，被告於超過1,13
      7,940元之範圍，自不得請求原告給付。
（四）本件兩造未曾謀面認識，原告所有系爭房地市價超過200
      萬元以上，被告及代書、戊○○及庚○○等人覬覦原告之
      不動產之價值，共同詐騙原告之財產，且要求原告必須配
      合在登記完畢後7日內點交不動產，此顯然與一般代書出
      借款項之手法不同，其目的在於誘使詐騙原告簽名蓋章後
      ，將原告所有之不動產據為己有。又依據被告所述之利息
      換算成年息竟高達百分之30，與一般銀行貸款之年利息約
      6%至9%左右差距甚大，且一般常人根本無需以此方式向代
      書借款，其可以直接向銀行、農會貸款即可，更可見本件
      借款、設定不動產抵押及簽發本票之行為均為被告、代書
      己○○、李育葴及庚○○共同詐騙原告而來。為此提起本
      件訴訟，並聲明：（１）先位聲明：確認原告所有如附
      表所示之不動產於95年5月16日設定不動產抵押登記給被
      告權利範圍為170萬元所擔保之170萬元債權債務關係不存
      在。被告應將原告所有如附表所示之不動產，以被告為
      權利人於95年5月16日以台南土字第085650字號所設定之
      第一順位抵押權170萬、存續期間自95年5月16日起至97年
      5月15日之抵押權登記予以塗銷。確認原告於95年5月17
      日簽發交付給被告之面額130萬元之本票債權不存在。
      臺灣臺南地方法院96年度執字第19149號強制執行程序應
      予以撤銷。（２）備位聲明：確認原告所有坐落如附表
      所示之不動產為被告於95年5月16日所設立權利價值170萬
      元抵押權所擔保之債權於超過1,137,940元部份之債權債
      務關係不存在。被告應將原告所有如附表所示之不動產
      ，以被告為權利人並於95年5月16日以台南土字第085650
      號所設定之第一順位抵押權170萬元、存續期間自95年5月
      16日起至97年5月15日之抵押權於超過1,137,940元部份予
      以塗銷。確認原告於95年5月17日簽發交付給被告收執
      之面額130萬元於超過1,137,940元之債權債務關係不存在
      。臺灣臺南地方法院96年度執字第19149號強制執行程
      序於超過1,137,940元部份之執行程序應予以撤銷。
二、被告則抗辯：
（一）於95年5月初，原告透過友人己○○向被告借款，被告同
      意借款，原告提供系爭不動產及簽發系爭面額130萬元之
      本票作為擔保，雙方並約定預扣3個月利息97,500元（每
      月利息2.5分，即每月利息32,500元，3個月共97,500元）
      ，應交付原告1,202,500元，被告按原告之指示，分1筆金
      額1, 137,940元以匯款方式匯入原告所有帳戶，另1筆金
      額64, 560元以現金直接交給代書己○○作為代書費及介
      紹費。嗣於95年8月17日清償期屆至，原告未依約清償，
      被告乃聲請拍賣抵押物，現強制執行中，然原告竟以係禁
      治產人為由，否認上開借款及抵押權之設定事實，實無理
      由。
（二）原告借款時，言行正常，且借款及本票均由本人親簽，顯
      無任何禁治產情事，又原告所提出之禁治產裁定日期為95
      年11月22日，在借款日後發生，則借款當時原告尚未經宣
      告禁治產，自屬有完全行為能力人，即原告所為系爭借款
      及設定抵押權等法律行為屬合法有效，尚不因事後遭禁治
      產宣告而有所不同。又縱原告借款當時罹患重度精神分裂
      症，仍不得據之對抗善意之被告，故聲明駁回原告之訴。
三、得心證之理由：
（一）兩造不爭執事項：
   1、原告於95年5月間簽立「不動產買賣預約書」及面額130萬
      元之商業本票1紙交付被告，向被告借款130萬元，並提供
      自己所有坐落於臺南市○區○○段855、856、855-1、856
      -1地號土地及其上同段建號2239之建物設定權利價值170
      萬元之抵押權予被告。被告則於95年5月17日匯款1,137,9
      40元至原告之郵局帳戶內。同日原告將該款項全部提領交
      付給訴外人李育葴。
   2、被告以原告積欠借款未還，取得本院95年度拍字第1606號
      拍賣抵押物裁定，並以之為執行名義，聲請對於原告之財
      產為強制執行，由本院以96年度執字第19149號執行案件
      繫屬中。
   3、原告為20年9月12日出生，經臺灣板橋地方法院以原告臨
      床診斷為「精神分裂症重度」，判定為精神耗弱狀態，無
      法正常處理其日常生活事務，並於95年11月22日以95年度
      禁字第374號民事裁定宣告原告為禁治產人。
（二）經兩造於本院言詞辯論時協議之爭點：
      原告為上開借款行為、設定不動產抵押及簽發本票之法律
      行為時是否有民法第75條所謂無意識或精神錯亂以致法律
      行為無效之情形？以及被告是否善意第三人？
      茲將爭點一一說明如下：
（１）原告為上開借款行為、設定不動產抵押及簽發本票之法律
      行為時是否有民法第75條所謂無意識或精神錯亂以致法律
      行為無效之情形？
   1、按無行為能力人之意思表示，無效；雖非無行為能力人，
      而其意思表示，係在無意識或精神錯亂中所為者亦同，此
      民法第75條定有明文。又經法院宣告為禁治產之人，在法
      院禁治產宣告裁定生效前，其意思表示是否有效，仍應視
      其行為時是否在無意識或精神錯亂中所為，或有心神喪失
      或精神耗弱致不能處理自己事務之具體情事而定。
   2、本件原告主張罹患重度精神分裂症多年，已達精神耗弱之
      程度，有不能正確處理自己事務之能力等語，此為被告所
      否認。經查：
    原告於97年7月11日至馬偕紀念醫院精神鑑定結果：個案
      （即原告）主要臨床表現為長期的幻覺及妄想，雖然就醫
      紀錄是在95年9月間於本院才有正式記載，但依其臨床觀
      察此一狀態應為一慢性狀況，除個案及家人的描述外，其
      家族病史及法院傳訊證人（丁○○及謝毓娜）都有提到個
      案的異常行為，因此認為個案長期應處於慢性精神分裂症
      狀態。又精神分裂症屬於重大精神疾病，常對病人思考判
      斷能力造成重大影響，嚴重者更可以直接觀察到行為異常
      ，而依據此次鑑定及法院提供資料顯示，個案其思考及行
      為都受到精神病狀嚴重干擾，個案並對其妄念深信不疑，
      例如：自言自語，或把跌倒當作是受到鬼的影響，不能和
      先生同房... 這些跡象都可以發現個案得確長期具有與現
      實脫節之怪異思想及奇特行為，應符合精神衛生法第3條
      第4款所稱之嚴重病人。除慢性精神分裂症外，個案本身
      未受教育，加上年紀較長，而電腦斷層檢查也顯示腦部萎
      縮情形，都可能加重其認知功能退化的狀況，鑑定過程中
      ，個案對於較複雜的問題也常無法回答或答非所問，且一
      直受到精神症狀干擾，所以依據一般臨床經驗推斷，早在
      95年5月前，個案即已經出現精神分裂症狀，而受其長期
      精神障礙之影響，個人思考及判斷能力已經顯著減低，因
      此難以就現實狀況做出合理決定，也缺乏處理個人事務的
      能力，當時應已無法正確理解複雜之貸款抵押程序及意義
      。此有馬偕紀念醫院於97年7月31日所發之鑑定報告1紙附
      卷可查（見本卷第157頁）。雖該鑑定報告係在97年7月間
      作成，但依鑑定醫師之意見，原告乃屬慢性精神分裂症，
      應早在95年5月前已經出現精神分裂症狀，且其思考及判
      斷能力已顯著減低，對於現實狀況及複雜之貸款抵押程序
      、意義已無法理解。
    又本院傳訊證人即原告鄰居丁○○到院證稱：「原告是一
      個人住，大約於95年底她的姪女才與她同住，我與原告鄰
      居7年，這7年都是原告一個人住，原告走路很困難，常常
      走一步退兩步。我不知道原告有無就醫，但她平常神經神
      經我有問她要不要給醫生看，她回答說她沒事為何要給醫
      生看。她常常胡言亂語，我覺得她神經神經，是因為她會
      對著牆壁講：『你都把我綁手綁腳讓我不能走出去，這樣
      我怎麼生活，你叫我嫁兩三個先生，先生都不照顧我，我
      還年輕』。我有與原告聊天，但是講沒兩三句話就開始講
      這些。七年來一直都是如何，有時會更嚴重，如會拿棍子
      亂打人或丟椅子，因為她都在家裡或門口，而且沒有傷到
      人，所以沒有報警或通知她小孩。我只有看到她出門，我
      有問過她要去哪，她說我要坐公車與人買東西，我陪她去
      過一兩次，看情況不太對，所以就落跑了。情況不太對是
      像廟會市集買東西，但是在店面，每個椅子都還有貼名字
      ，因為現場都是老人且店裡的工作人員對我有敵意所以我
      就先離開了」（見本院97年3月13日之言詞辯論筆錄；即
      本卷第127頁至第129頁）；證人即原告姪女謝毓娜到院證
      稱：「當時原告常常說她身上有神明，這種狀況已經二、
      三十年了」（見同日言詞辯論筆錄；即本卷第131頁）。
      證人丁○○為原告之鄰居，於本件訴訟並無任何利害關係
      ，應較為可採。依證人丁○○之證詞，原告在95年5月前
      已有與現實脫節之怪異思想及特異行為。再原告於95年9
      月13日曾因精神分裂症至馬偕紀念醫院看診，而其診斷書
      載明：「病患於95年9月因精神分裂症在本院門診診斷治
      療，病患因上述原因以致功能受損，影響現實判斷，需仰
      賴他人扶養」，有診斷證明書1紙附卷可查（見本卷第20
      頁）。亦可證明原告在95年9月間就醫時，專業醫師已認
      定其因精神分裂症影響現實判斷自明。
    再本院曾傳訊證人己○○即當時承辦貸款之代書到院證稱
      ：「法官問：當時原告有無說借款要做什麼用？答：有要
      投資開公司，但是要開什麼公司我不清楚」、「法官問：
      當時原告的精神狀況如何？答：很正常」；證人李育葴：
      「我以前在台南北區作元氣健康事業健康食品有限公司，
      當時原告有到我們的會場買健康食品並參加健康講座。當
      時都是原告自己來。當時我與原告都有往來，曾經到過原
      告北區小北的住家，當時只有原告一個人住，她說她的小
      孩都在北部，附近有親戚住，姐姐或妹妹住在附近。原告
      當時精神狀況正常... 原告向被告借款是為了要讓我做生
      意，我做健康食品為了要有代理權，當時我有向其它人借
      錢但是錢不夠，原告表示她有土地可以幫我借錢，後來我
      把錢交給黃朝欽，但他收了錢之後，就避不見面。當時我
      與原告說借民間或是借銀行，借出來的錢只是借我用，後
      來我還是要還她，借出來的利息還是由我來還.... 我與
      被告不熟，我是直接與己○○聯絡，上面所講看到登載報
      紙的資料也是己○○。當時己○○問我說借款人是何人就
      是原告，要我找保證人，我就找另外一個股東，是女的名
      字我記不起來，己○○當時有問我借款要做什麼，我當時
      告訴他我要作健康食品，借款開店，當時還有開店面。我
      都只有跟己○○接洽，至於己○○與被告如何接洽我不知
      道.... 有簽本票與借據，當時有原告、我、己○○、保
      證的股東及己○○那邊的一位男子。當時我是借130萬，
      三分利，利息預扣三個月約十幾萬元，每月約定要給2、3
      萬元左右，3個月算一次，約定3個月利息先扣，超過3個
      月之後在給付利息... 因為不動產所有權是原告的，所以
      才用原告的名義借款」（見本卷第99頁至第102頁）。上
      開二名證人雖證稱原告當時借款及設定抵押時精神狀況正
      常云云，惟證人己○○為仲介之代書、證人李育葴向原告
      借款未還者，若原告當時精神陷於耗弱，其等難免有刑事
      詐欺追訴之虞，屬利害關係人，難期待其等證詞公允真實
      。依兩名證人證述借款之原因及過程乃原告與證人李育葴
      在推銷健康食品會場認識，因為證人李育葴要投資做生意
      ，沒有資金，遂向原告借款，原告因此提供系爭不動產及
      以自己為發票人名義簽發130萬元之本票交付給被告，被
      告將借款1,137,000元匯入原告帳戶後，當天馬上全數提
      領交付給證人李育葴（見本卷第18頁），證人李育葴自稱
      款項後來交給第三人黃朝欽，第三人黃朝欽又避不見面，
      現在沒錢還原告。綜觀借款原因及過程，原告從中完全沒
      有獲得任何經濟上利益，明顯處於弱勢，在判斷及處理事
      情上均見受他人影響支配。
   3、本院審酌上情，認原告在借款及設定抵押過程中，在判斷
      及處理上明顯處於弱勢，實難想像為一般正常合理之人所
      為；再依原告之診斷證明可知其在95年9月間已因精神分
      裂症影響事實判斷而就醫；並依馬偕醫院之鑑定報告可知
      ，原告已有輕微腦部萎縮情形，早在95年5月前，原告已
      經出現精神分裂症狀，在思考及判斷能力已經明顯減低。
      況當時原告已年高75歲，加上未受教育，實難就現實狀況
      做出合理決定，更無法正確理解複雜之貸款、抵押意義及
      程序，因此原告主張其借款及設定系爭不動產抵押並簽發
      系爭本票當時陷於精神錯亂或精神耗弱等情，應為真實可
      採。
   4、本院審酌上情，認原告於95年5月17日當時其精神已因長
      期精神分裂症影響其精神狀態，並陷於無意識或精神錯亂
      狀態，喪失事實判斷能力，故其於95年5月15日、95年5月
      16 日及95年5月17日與被告所為之借款、設定不動產抵押
      及簽發系爭本票等法律行為，依民法第75條之規定，均歸
      於無效，原告此部分主張應為可採。
（２）被告是否為善意第三人？
      行為人在陷於無意識及精神錯亂狀態所為之法律行為無效
      ，乃在於保護無意識及精神錯亂之人免其因其精神狀態不
      佳時妄為法律行為而陷於財產及身分上之不利益，故該條
      文之立法目的本非保護交易的對造。本件原告在為上開法
      律行為之時既陷於無意識及精神錯亂狀態，其所為借款、
      設定抵押權及簽發本票之行為均屬無效。而被告為借款人
      ，藉出借款項給他人獲得高額經濟上之利益，其欲獲得高
      額利益，自應評估及控制風險，謹慎篩選交易對象以期降
      低風險，不得遽以善意免除自己評估風險之義務。經查，
      本件原告借款當時年紀已75歲，而依證人丁○○之證詞，
      其講沒幾句話就會開始胡言亂語。況其在沒有家人陪同下
      由二名陌生男子一起持不動產設定抵押借款並簽發本票，
      實足已令人生疑。揆諸前揭說明，本件原告於95年5月間
      既已因罹患慢性精神分裂症，致使陷於無意識及精神錯亂
      ，其所為之借款及設定抵押並簽發系爭本票之行為應歸於
      無效，被告不得以其為善意作為抗辯。
（３）綜上所述，本件原告所為之法律行為既因陷於無意識及精
      神錯亂而無效，故其請求：確認原告所有如附表所示之
      不動產，於95年5月16日設定不動產抵押登記給被告權利
      範圍為170萬元，所擔保之170萬元債權債務關係不存在。
      被告應將原告所有如附表所示之不動產，以被告為權利
      人於95年5月16日以台南土字第085650字號所設定之第一
      順位抵押權170萬元、存續期間自95年5月16日起至97年5
      月15日之抵押權登記，因債權行為及抵押權設定之物權行
      為均無效，故抵押權登記亦應予以塗銷。確認原告於95
      年5月17日簽發交付給被告之面額130萬元之本票，被告對
      於原告就系爭本票債權不存在。被告所執本院95年度拍
      字第1606號拍賣抵押物裁定，因其抵押權已確認不存在，
      故所執之執行名義不得為強制執行，原告請求撤銷本院96
      年度執字第19149號強制執行程序，於法有據，應准許之
      。
（三）按提起預備訴之合併，先後位之訴均發生訴訟繫屬之效力
      ，法院應同時審理。准裁判時於先位之訴合法並有理由者
      ，無庸就後位之訴為裁判。後位之訴於先位之訴原告勝訴
      判決確定時，其解除條件成就而訴訟繫屬消滅。本件原告
      之先位訴訟既已獲得勝訴判決，自無庸就後位之訴為裁判
      ，末此敘明。
四、兩造其餘攻擊防禦方法，對於本件判決之結果並無影響，爰
    不一一贅述，併此敘明。
五、據上論結：本件原告之訴為有理由，依民事訴訟法第78條之
    規定，判決如主文。
中     華    民    國     97    年   11   月    13   日
                          民事第二庭法  官   田玉芬
以上正本證明與原本無異。
如對本判決上訴，須於判決送達後20日內向本院提出上訴狀。
中    華    民    國    97    年    11    月    13    日
                                    書記官   劉紀君


司法院資訊處製作；財團法人民間司法改革基金會備份。
